# 请教陈版及大虾们，合并报表调整为购买日公允价值持续计量的结果时确认递延所得税？

提问人：chao_hl 时间：2011-04-08 09:55:24
1 、讲解 2010 在企业合并一章中，指出在合并日不确认子公司账面已有的递延所得税，而要根据被购买方可辨认资产、负债的公允价值及计税基础的差异重新确认递延所得税——这里的计税基础，对控股合并，应仍指在被购买方（以后的子公司）的计税基础；对吸收合并，则要区分是计税合并还是免税合并，分别按在公允值或原计税基础。 但在随后的例题21-6中，编制购买日合并资产负债表时，又未按上述规定确认递延所得税资产和负债。 2 、讲解 2010 在合并报表一章中，将子公司报表调整为按购买日公允价值持续计量的结果时，又特别指出根据税法关于股权投资的计税基础的规定，合并进来的子公司的资产、负债的计税基础应以购买日公允价值持续计量，即等于会计计量，从而不存在暂时性差异。因此未对调增子公司固定资产价值 100 万元和当年度折旧 5 万元确认递延所得税。 也就是说，这里的计税基础是按母公司所获取股权的角度确定的，例题中也先说明是应税合并，但问题是，合并报表主体不是纳税主体，纳税仍按各法人独立进行；所谓的“应税合并”股权投资如何能改变被投资单位的计税基础？ 3 、在非100%控制的情况下，购买日跟据被购买方可辨认资产、负债的公允价值确定递延所得税时，是否应全额确任，然后根据合并对价与累计公允价值（包括递延所得税）的份额之差来确定商誉？ 这种处理思路似乎也适用于评估对递延所得税的处理，只是哪位见过上市公司的实例，能否介绍下？ 有点罗嗦，抱歉，还望各位不吝赐教。
[ 本帖最后由 chao_hl 于 2011-4-10 15:09 编辑 ]

回答人：chenyiwei
《讲解 2010 》的这一段表述有问题，而且对此问题目前并未达成共识。
我的个人意见是：根据《企业所得税法》及其实施条例的规定，企业所得税的纳税人是法人，即企业所得税实际上是对法人的所得课征的税种。因此，税法上对于“企业合并”的界定是着眼于法人的合并、分立等架构变化，也就是基于法律的“企业合并”概念，包括新设合并和吸收合并等导致公司法人发生变化的事项。财税[2009]59号文第一条规定：“本通知所称企业重组，是指企业在日常经营活动以外发生的法律结构或经济结构重大改变的交易，包括企业法律形式改变、债务重组、股权收购、资产收购、合并、分立等。”其中，“股权收购，是指一家企业(以下称为收购企业)购买另一家企业(以下称为被收购企业)的股权，以实现对被收购企业控制的交易。
收购企业支付对价的形式包括股权支付、非股权支付或两者的组合”。另外， 59 号文第四条特别提到：在股权收购采用一般性税务处理规定下，“收购方取得股权或资产的计税基础应以公允价值为基础确定；被收购企业的相关所得税事项原则上保持不变”。
根据上述规定，个人理解，虽然在非同一控制下的控股合并中，如果采用一般性税务处理，则母公司由此形成的长期股权投资的计税基础是以该项股权投资于购买日公允价值确定的，但是由于被购买方并不因此改变其企业所得税独立纳税人的地位，因此在所得税税务处理方面，其各项可辨认资产、负债的折旧、摊销、成本结转等，仍然以其原先的计税基础为依据计算确定，税法上并不认可在计算税前可扣除的折旧、摊销、处置所得或损失时以购买日公允价值为基础。根据《企业会计准则第 18 号——所得税》对资产、负债计税基础的定义：“资产的计税基础，是指企业收回资产账面价值过程中，计算应纳税所得额时按照税法规定可以自应税经济利益中抵扣的金额”；“负债的计税基础，是指负债的账面价值减去未来期间计算应纳税所得额时按照税法规定可予抵扣的金额”，也就是资产、负债的计税基础都需要以税法的规定为基础确定。鉴于企业所得税是法人税，所以同一资产或负债在其所属法人（子公司）的个别报表层面和该子公司所属合并集团的合并报表层面的计税基础应当是相同的，不会出现计税基础的差异。也就是说，在购买方合并报表层面，对被购买方的各项可辨认资产、负债以购买日公允价值为基础持续计算的金额计量；而在这些子公司进行纳税申报时，计税基础仍然以原先的取得成本等为基础确定，并不因为企业合并事项而改变。因此，这些可辨认资产、负债在购买方合并报表层面的账面价值与计税基础之间仍然存在差异，且该差异源于企业合并，因此于购买日应当确认相应的递延所得税资产或递延所得税负债，并调整商誉。
即，我个人理解：只要是非同一控制下控股合并中取得的被购买方可辨认资产、负债的购买日公允价值不同于其以原始取得成本为基础确定的计税基础的，则无论该项股权收购按 59 号文规定是采用一般性税务处理还是特殊性税务处理，都会由此在购买方合并报表层面产生账面价值与计税基础之间的暂时性差异，需要在购买方合并报表层面确认递延所得税资产或负债并调整商誉。